臺灣彰化地方法院刑事判決　　　　　　　100年度選訴字第4號
公　訴　人　臺灣彰化地方法院檢察署檢察官
被　　　告　陳朝鎮
選任辯護人　楊錫楨律師
被　　　告　陳深池
選任辯護人　曹尚仁律師
上列被告因違反公職人員選舉罷免法等案件，經檢察官提起公訴
（100 年度選偵字第7 號），本院判決如下：
    主  文
陳朝鎮對於有投票權之人，交付賄賂，而約其投票權為一定之行
使，處有期徒刑壹年拾月，緩刑年，褫奪公權年，未扣案之
賄款新臺幣仟元與陳深池連帶沒收。
陳深池共同對於有投票權之人，行求賄賂，而約其投票權為一定
之行使，處有期徒刑壹年柒月，褫奪公權年，未扣案之賄款新
臺幣仟元與陳朝鎮連帶沒收。又有投票權之人，收受賄賂，而
許以其投票權為一定之行使，處有期徒刑貳月，褫奪公權貳年，
未扣案之賄款新臺幣壹仟元沒收。應執行有期徒刑壹年捌月，緩
刑年；褫奪公權年，未扣案之賄款新臺幣肆仟元沒收（其中
新臺幣仟元與陳朝鎮連帶沒收）。
    犯罪事實
一、陳朝鎮、陳深池兄弟同住彰化縣溪湖鎮○○里○○路29號，
    於民國（下同）99年6 月12日舉行之同鎮湳底里第19屆里長
    選舉，為有投票權人。陳朝鎮為償還人情，期使不知情之上
    開選舉候選人陳嘉慶能順利當選，明知對於有投票權之人，
    不得行求、期約、交付賄賂或其他不正利益，而約使投票權
    人為其投票權一定之行使，仍基於接續交付、行求賄賂之犯
    意，計畫以其弟陳深池全家為行賄對象（即陳深池、陳深池
    之妻胡蘇燕、長子陳文瑋、長媳鐘琡珺、次子陳昭喜、長女
    陳貞霓等6 人），陳朝鎮乃自掏腰包，於99年6 月11日上午
    ，在前述住處，將其所有新臺幣（下同）4 千元之賄款交給
    陳深池，約定於翌日（即里長投票日）投票支持陳嘉慶當選
    。陳深池亦明知陳朝鎮所交付之現金中，係包括陳朝鎮與其
    本身及其他家人約定不正行使投票權之對價，仍基於有投票
    權之人收受賄賂之犯意，予以收受並許以投票權為一定行使
    ，允諾於投票日投票予陳嘉慶，而自行收下其中1 千元，至
    於其餘3 千元部分，陳深池知此係就上開里長選舉約使陳深
    池之家人就村長選舉為投票權一定之行使，以達買票目的之
    對價，乃另行起意，且與陳朝鎮共同基於對於有投票權之人
    行求賄賂之犯意聯絡，旋於同日（11日）上午10時許，在其
    經營之「湳底路小吃店」內，拿該3 千元行求其妻胡蘇燕投
    票予陳嘉慶，並要求胡蘇燕代為轉交給其他的家人，惟胡蘇
    燕無意接受賄賂，雖佯為收受現金3 千元，然未再將賄款轉
    交給不知情之其他家人。
二、案經臺灣彰化地方法院檢察署檢察官接受檢舉偵查起訴。
    理  由
一、證據能力之說明：
(一)、按檢察官職司追訴犯罪，就審判程序之訴訟構造言，檢察官
    係屬與被告對立之當事人一方，偵查中對被告以外之人所為
    之偵查筆錄，或被告以外之人向檢察官所提之書面陳述，性
    質上均屬傳聞證據。在理論上，如未予被告反對詰問、適當
    辯解之機會，一律准其為證據，似有違當事人進行主義之精
    神，對被告之防禦權亦有所妨礙；然而現階段刑事訴訟法規
    定檢察官代表國家偵查犯罪、實施公訴，必須對於被告之犯
    罪事實負舉證之責，依法其有訊問被告、證人及鑑定人之權
    ，證人、鑑定人且須具結，而實務運作時，偵查中檢察官向
    被告以外之人所取得之陳述，原則上均能遵守法律規定，不
    致違法取供，其可信性極高，為兼顧理論與實務，乃於修正
    刑事訴訟法時，增列第159 條之1 第2 項，明定被告以外之
    人（含被害人、證人等）於偵查中向檢察官所為陳述，除顯
    有不可信之情況外，得為證據（最高法院95年度台上字第10
    44號判決參照）；復按刑事訴訟法第159 條之1 第2 項，明
    定被告以外之人於偵查中向檢察官所為陳述，除顯有不可信
    之情況外，得為證據。所謂「不可信之情況」，由法院審酌
    被告以外之人於陳述時之外在環境及情況而為判斷。而被告
    以外之人於偵查時，是否與被告對質，與其陳述時之外在環
    境並無必然之關聯，自不得以偵查中未經被告詰問，逕認該
    陳述無證據能力。至該等陳述與事實是否相符，要屬證據證
    明力之問題，與證據能力之有無，不容混淆（最高法院94年
    度台上字第7132號判決、95年度台上字第1585號判決參照）
    ；又證人於檢察官偵查中所為之陳述，審酌該陳述作成之客
    觀條件及環境，認其心理狀態健全，並無受到脅迫、利誘或
    詐欺，自非顯有不可信之情形，依刑事訴訟法第159 條之1
    第2項 之規定，亦得為證據（最高法院95年度台上字第934
    號判決參照）。查本件證人胡蘇燕於100 年7 月5 日在檢察
    官偵查中，皆具結為證述，且渠等於該次檢察官訊問為陳述
    時均自然應答無誤，並明確表示所述屬實，復無受到脅迫、
    利誘或詐欺之情形，足見證人胡蘇燕於檢察官訊問時所為具
    結之證詞，非顯有不可信之情形，得為採為本件之論據。
(二)、再按除顯有不可信之情況外，公務員職務上製作之紀錄文書
    、證明文書，亦得為證據，刑事訴訟法第159 條之4 第1 款
    規定甚明。本案中之臺灣省彰化縣溪湖鎮第十九屆里長選舉
    選舉公報，係選務機關職務上製作之紀錄文書，被告及其選
    任辯護人均不爭執證據能力，復查無顯不可信之情況，依上
    述規定，自亦得作為證據。
二、認定被告二人犯罪之各項證據及理由：
(一)、上揭犯罪事實，業據被告陳朝鎮、陳深池於本院準備程序及
    審理時均坦承不諱，核與證人胡蘇燕於偵訊中所證述賄款交
    付之情節相符（見100 年度選偵字第7 號卷宗第6 至7 頁）
    ，且有臺灣省彰化縣溪湖鎮第十九屆里長選舉選舉公報（同
    上偵查卷第11頁）在卷可稽，足見被告二人之自白與事實相
    符。
(二)、按共同正犯之成立，祇須具有犯意之聯絡，行為之分擔，既
    不問犯罪動機起於何人，亦不必每一階段犯行，均經參與。
    共同實行犯罪行為之人，在合同意思範圍內，各自分擔犯罪
    行為之一部，相互利用他人之行為，以達其犯罪之目的者，
    即應對於全部所發生之結果，共同負責；共同正犯間，非僅
    就其自己實行之行為負其責任，並在犯意聯絡之範圍內，對
    於他共同正犯所實行之行為，亦應共同負責（最高法院34年
    上字第862 號、32年上字第1905號判例、97年度臺上字第25
    17號判決意旨參照）。本件被告陳朝鎮將其所出資金4 千元
    賄款交付予被告陳深池，指示被告陳深池交付該等選舉代價
    之賄選物予其設籍於彰化縣溪湖鎮湳底里內有投票權之家人
    ，約使該等受賄選民自行或告知家人投票予上開選舉之候選
    人陳嘉慶，被告陳深池再將上開賄款中之3 千元交予其妻胡
    蘇燕選民，則被告陳朝鎮雖未親自交付賄款予胡蘇燕，然被
    告陳朝鎮顯就對於有投票權之人即被告陳深池對其妻行求賄
    賂，而約其投票權為一定之行使之犯行，均具共同犯意聯絡
    及行為分擔，皆甚明確，自應各就具共同犯意聯絡及行為分
    擔部分發生之全部結果共同負責，而共同擔負該等罪責。
(三)、綜上所陳，應認本件事證明確，被告陳朝鎮對有投票權之陳
    深池，交付賄賂，而約其為投票權為一定之行使之犯行；被
    告陳朝鎮、陳深池共同對於有投票權之人，行求賄賂，而約
    使其投票權為一定之行使之犯行（指對陳深池同戶有投票權
    之家屬胡蘇燕部分）；被告陳深池有投票權之人，收受賄賂
    之犯行，均堪認定，皆應依法論科。
三、論罪科刑：
(一)、按投票行賄罪之處罰，於刑法第144 條及公職人員選舉罷免
    法第99條第1 項分別設有規定，而公職人員選舉罷免法第99
    條第1 項相較於刑法第144 條而言，應屬特別法，則依特別
    法優於普通法之規定，當優先適用公職人員選舉罷免法第99
    條第1 項。又按（修正前）公職人員選舉罷免法第90條之1
    第1 項之投票行賄罪，以對於有投票權之人，行求、期約或
    交付賄賂或其他不正利益，而約其不行使投票權或為一定之
    行使者為構成要件。其行求、期約、交付行為，係屬階段行
    為，其行求賄選階段，屬行賄者單方意思表示行為，不以相
    對人允諾為必要；而交付賄選階段，除行賄者有實施交付賄
    賂行為外，因對收受賄賂者，刑法第143 條有投票受賄罪之
    處罰規定，二者乃必要共犯中之對向犯，以二個以上之行為
    者，彼此相互對立之意思經合致而成立犯罪，雖不以收受者
    確已承諾，或進而為一定投票權之行使為必要，仍須於行賄
    人交付賄賂或其他不正利益時，受交付之相對人對其交付之
    目的已然認識而予收受，其交付賄賂或其他不正利益之犯行
    始克成立，行賄者方得論以交付賄賂罪，否則尚屬期約或行
    求之階段（最高法院94年度台上字第3819號、93年度臺上字
    第2672號判決要旨參照）。核被告陳朝鎮所為，係犯公職人
    員選舉罷免法第99條第1 項之對於有投票權人交付賄賂，而
    約其為一定之行使罪（下稱交付賄賂罪）。另核被告陳深池
    交付賄賂予其妻胡蘇燕時，胡蘇燕雖收受但欠缺允為投票權
    一定行使之意思，兩人意思未達合致，是被告陳深池所為，
    係犯公職人員選舉罷免法第99條第1 項之對於有投票權人行
    求賄賂，而約其為一定之行使罪（下稱行求賄賂罪）及刑法
    第143 條第1 項之有投票權之人，收受賄賂，而許以投票權
    為一定之行使罪（下稱收受賄賂罪）。
二、次按公職人員選舉罷免法第99條第1 項，以對於有投票權之
    人，行求、期約或交付賄賂或其他不正利益，而約其不行使
    投票權或為一定之行使者，為構成要件，其行求、期約、交
    付行為，係屬階段行為，倘已完成最後階段之交付賄賂行為
    ，之前之行求、期約行為均已被吸收而不再論罪。另按所謂
    「集合犯」，係指立法者所制定之犯罪構成要件中，本即預
    定有數個同種類行為而反覆實行之犯罪而言，因之被稱為「
    法定接續犯」。故是否集合犯之判斷，客觀上應斟酌法律規
    範之本來意涵、實現該犯罪目的之必要手段、社會生活經驗
    中該犯罪必然反覆實行之常態及社會通念等；主觀上則視其
    反覆實行之行為是否出於行為人之單一犯意，並秉持刑罰公
    平原則，加以判斷。公職人員選舉罷免法第99條第1 項投票
    行賄罪之犯罪主體，並不以候選人為限；其犯罪態樣亦不衹
    一端，由該罪構成要件之文義衡之，實無從憑以認定立法者
    本即預定該犯罪之本質，必有數個同種類行為，而反覆實行
    之集合犯行，故上開投票賄選罪，尚非集合犯之罪。在刑法
    刪除連續犯規定之前，通說係論以連續犯。又刑法於94年2
    月2 日修正公布（95年7 月1 日施行）刪除連續犯規定之同
    時，對於合乎接續犯或包括的一罪之情形，為避免刑罰之過
    度評價，已於立法理由說明委由實務以補充解釋之方式，發
    展接續犯之概念，以限縮數罪併罰之範圍。鑑於公職人員選
    舉，其前、後屆及不同公職之間，均相區隔，選舉區亦已特
    定，以候選人實行賄選為例，通常係以該次選舉當選為目的
    。是於刪除連續犯規定後，苟行為人主觀上基於單一之犯意
    ，以數個舉動接續進行，而侵害同一法益，在時間、空間上
    有密切關係，依一般社會健全觀念，難以強行分開，在刑法
    評價上，以視為數個舉動之接續實行，合為包括之一行為予
    以評價，較為合理，於此情形，即得依接續犯論以包括之一
    罪。否則，如係分別起意，則仍依數罪併合處罰，方符立法
    本旨（最高法院99年度第5 次刑事庭會議決議意旨參照）。
    查本件被告陳朝鎮交付及行求賄賂之犯行，係先由其於99年
    6 月11日上午交付4 千元予被告陳深池，除由被告陳深池決
    定其中1 千元作為允諾其投票權為一定行使之對價外，再由
    被告陳朝鎮決定以其餘賄款之代價，推由被告陳深池為實際
    交付賄選物品之舉措，且行賄之對象均指定係被告陳深池設
    籍於同里之家人，行賄之時間均為99年6 月11日上午，行賄
    之地點亦則在被告陳深池之住處及附近經營之小吃店內，是
    本件被告陳朝鎮獨自涉犯之交付賄賂罪，及其與被告陳深池
    共同涉犯之行求賄賂犯行，對象固有被告陳深池、胡蘇燕二
    人，惟依上開論述意旨，此等投票行賄行為在時間、空間上
    均有密切關係，且行賄犯意亦屬單一，依一般社會健全觀念
    ，難以強行分開，是在刑法評價上，應認係接續犯而論以公
    職人員選舉罷免法第99條第1 項之交付賄賂罪之一罪（行求
    賄賂之低度行為，應為交付賄賂之高度行為所吸收，不另論
    罪）。被告陳朝鎮所犯「共同行求」胡蘇燕部分，及「單獨
    交付賄賂」予被告陳深池部分，既為接續犯，則主文僅知不
    法內涵較高之單獨交付賄賂罪名為已足（最高法院76年度台
    上字第4041號判決意旨參照）。被告陳朝鎮、陳深池間，就
    行求賄賂證人胡蘇燕之犯行，俱有犯意之聯絡及行為之分擔
    ，渠等既共同實行犯罪之行為，自均應論以共同正犯。被告
    陳深池所犯上開2 罪（行求賂賂罪、收受賄賂罪），犯意各
    別，行為互異，應予分論併罰。
三、又按犯公職人員選舉罷免法第99條第1 項或第2 項之罪，在
    偵查中自白者，減輕其刑；因而查獲候選人為正犯或共犯者
    ，減輕或免除其刑，同條第5 項定有明文。經查：被告陳朝
    鎮、陳深池於檢察官偵訊時均自白其犯罪行為（100 年度選
    偵字第7 號卷宗第7 頁、第8 頁）；是被告二人應有公職人
    員選舉罷免法第99條第5 項前段規定之適用，爰就被告陳朝
    鎮所犯之對於有投票權人交付賄賂，而約其投票權為一定之
    行使罪，被告陳深池所犯共同對於有投票權人行求賄賂，而
    約其投票權為一定之行使罪，均依公職人員選舉罷免法第99
    條第5 項前段規定，減輕其刑。
四、爰審酌被告陳朝鎮年逾70歲，依其所成長之時代背景，及其
    雙眼重度視覺障礙（參見卷附身心障礙手冊）之健康條件，
    未能透過教育與政府教化之耳濡目染，培養深厚之民主素養
    ，容有不能盡予歸責其本身之處；且被告陳深池為被告陳朝
    鎮之弟，年紀較輕，縱能理解賄賂行為為對於民主法治戕害
    之嚴重性，但宥於人情壓力，恐亦不知如何啟齒為婉拒，蓋
    行賄買票於我國行之有年，屢不能根絕，已形成選舉之次文
    化，地方基層選舉更因鄉民性情之質樸，彼此互動往來熱絡
    密切，選舉權人與候選人間亦多帶親誼故舊關係，互動上復
    較無疏遠距離，是對人情壓力之感受較為強烈，而不容易拒
    絕，由於不良之選風對於賄選之違法意識與羞恥感也相對薄
    弱，是行賄或受賄之可非難性自難與一般都會型或中央層級
    之選舉等價齊觀，況被告陳深池共同行賄之對象，經查獲者
    復僅有證人胡蘇燕一人，且為其至親，賄賂之對價亦非甚高
    ，對社會之具體危害及本件選舉之影響尚非至鉅，再其於偵
    、審時，已坦承犯行，深感悔意，犯後態度尚佳，另考其犯
    罪之動機、方法、手段、智識程度等一切情狀，分別量處如
    主文所示之刑，並就被告陳深池部分定其應執行之刑，以示
    懲警。
六、末查，被告陳朝鎮、陳深池均未曾因故意犯罪受有期徒刑以
    上刑之宣告，有其等二人之臺灣高等法院被告前案紀錄表各
    1 份附卷可參，被告陳朝鎮年事已高、視力不佳，被告陳深
    池宥於人情壓力而犯本案，均係一時失慮，偶罹刑典，是歷
    經此偵、審程序及罪刑宣告之教訓，當知所警惕，信無再犯
    之虞，本院因認其所受之宣告刑，以暫不執行為適當，爰分
    別依刑法第74條第1 項第1 款之規定，諭知緩刑3 年。
七、再按公職人員選舉罷免法第113 條第3 項規定：犯本章之罪
    或刑法分則第6 章之妨害投票罪，宣告有期徒刑以上之刑者
    ，並宣告褫奪公權。被告二人既因犯公職人員選舉罷免法第
    99條第1 項及刑法第143 條第1 項之罪而經論罪科處有期徒
    刑，自均應依據公職人員選舉罷免法第113 條第3 項之規定
    及刑法第37條第2 項規定，分別宣告褫奪公權如主文所示，
    被告陳深池並依刑法第51條第8 款之規定，擇其中最長部分
    執行之。
八、沒收部分：
    另按公職人員選舉罷免法第99條第3 項規定：預備或用以行
    求期約或交付之賄賂，不問屬於犯人與否，沒收之。此項沒
    收為刑法第38條之特別規定，採絕對義務沒收主義，祇要係
    預備或用以行求期約或交付之賄賂，不論是否屬於被告所有
    或已否扣案，均應依法諭知沒收，法院並無自由裁量之餘地
    。但如其賄賂已交付予有投票權之人收受，因收受者係犯刑
    法第143 條第1 項之投票受賄罪，其所收受之賄賂應依同法
    條第2 項規定沒收之，如全部或一部不能沒收時，追徵其價
    額。故犯投票行賄罪者，其已交付之賄賂，苟該收受賄賂之
    有投票權人，復經檢察官依法起訴，法院為有罪判決時，固
    應依刑法第143 條第2 項之規定，於其對向共犯所犯投票受
    賄罪之從刑宣告沒收、追徵，而毋庸再依上開規定重複宣告
    沒收；惟若對向共犯（即收受賄賂者）所犯投票受賄罪嫌業
    經檢察官依刑事訴訟法第253 條規定為不起訴處分，或依同
    法第253 條之1 為緩起訴處分確定者，則收受賄賂之對向共
    犯既毋庸經法院審判，其所收受之賄賂即無從由法院依刑法
    第143 條第2 項之規定宣告沒收、追徵。若檢察官未依相關
    規定單獨聲請法院宣告沒收，則法院自仍應依公職人員選舉
    罷免法第99條第3 項之規定，將犯投票行賄罪者所交付之賄
    賂，於投票行賄罪之本案予以宣告沒收，始符立法本旨（最
    高法院99年度台上字第6957、5835、4787、8236號判決參照
    ）。又按沒收為從刑之一種，應隨主刑宣告。又共同正犯因
    相互間利用他方之行為，以遂行其犯意之實現，本於責任共
    同之原則，共同正犯應對所參與犯罪之全部事實負責，有關
    從刑之沒收部分，雖他共同正犯所得之物，亦應於其本身所
    處主刑之後，併為沒收之諭知（最高法院92年度台上字第70
    50號判決參照）。查證人胡蘇燕佯為同意為投票權一定行使
    而自被告陳深池手中收受之3 千元賄款，並未扣案，而證人
    胡蘇燕因未涉任何犯罪，未經起訴，揆諸前開說明，此部分
    賄款自應依公職人員選舉罷免法第99條第3 項規定，不問屬
    於犯人與否，分別於被告陳朝鎮、陳深池所受罪刑宣告主文
    項下皆為沒收之諭知，彼此間並應連帶沒收。至本件被告陳
    深池允為投票權一定行使而自被告陳朝鎮手中收受之1 千元
    賄款，因已交付予有投票權之人收受，依前開說明，自應於
    被告陳深池所犯之收受賄賂罪項下予以沒收。
據上論斷，應依刑事訴訟法第299 條第1 項前段，公職人員選舉
罷免法第99條第1 項、第3 項、第5 項前段、第113 條第3 項，
刑法第11條、第28條、第143 條第1 項、第2 項、第37條第2項
、第51條第5 款、第8 款、第74條第1 項第1 款，判決如主文。
本案經檢察官賴志盛到庭執行職務。
中    華    民    國   100    年    11    月    28    日
                    刑事第七庭    審判長法官  葉明松
                                  法      官  汪曉君
                                  法      官  黃齡玉
以上正本證明與原本無異。
如不服本判決應於收受判決後10日內向本院提出上訴書狀，並應
敘述具體理由；其未敘述上訴理由者，應於上訴期間屆滿後20日
內向本院補提理由書（均須按他造當事人之人數附繕本）「切勿
逕送上級法院」。
中    華    民    國   100    年    11    月    28    日
                                      書記官  黃鏽金
附錄本案論罪科刑法條全文：
公職人員選舉罷免法第99條
對於有投票權之人，行求期約或交付賄賂或其他不正利益，而約
其不行使投票權或為一定之行使者，處 3 年以上 10 年以下有
期徒刑，得併科新臺幣1 百萬元以上 1 千萬元以下罰金。
預備犯前項之罪者，處 1 年以下有期徒刑。
預備或用以行求期約或交付之賄賂，不問屬於犯人與否，沒收之
。
犯第 1 項或第 2 項之罪，於犯罪後六個月內自首者，減輕或免
除其刑；因而查獲候選人為正犯或共犯者，免除其刑。
犯第 1 項或第 2 項之罪，在偵查中自白者，減輕其刑；因而查
獲候選人為正犯或共犯者，減輕或免除其刑。
中華民國刑法第143條
有投票權之人，要求、期約或收受賄賂或其他不正利益，而許以
不行使其投票權或為一定之行使者，處 3 年以下有期徒刑，得
併科 5 千元以下罰金。
犯前項之罪者，所收受之賄賂沒收之。如全部或一部不能沒收時
，追徵其價額。